行　政　法　院　判　決　　　　　　　　　　　　　八十七年度判字第一三五三號
　　原　　　告　美商．寶鹼公司
　　代　表　人　甲○○○○○○.
　　訴訟代理人　陳啟舜律師
　　被　　　告　經濟部中央標準局
右當事人間因發明專利申請事件，原告不服行政院中華民國八十七年二月九日台八十
七訴字第○五六五二號再訴願決定，提起行政訴訟，本院判決如左︰
　　主  文
原告之訴駁回。
　　事  實
緣原告於民國八十三年三月二十四日以其「化妝用組合物」係包含0.2%至20% 重量比
之矽酮或矽酮混合物，該矽酮或矽酮混合物含分子量在200,000至4,000,000之矽酮膠
，該組合物併合2% 至10%之山梨醛脂肪酸酯和蔗糖脂肪酸酯之摻合乳化劑等情，向被
告申請發明專利，旋變更發明名稱為「護膚組合物」並修正申請專利範圍。案經編為
第00000000號審查、再審查，認不符發明專利要件，乃依專利法第二十條第
一項前段、第二項、第二十二條第三項及第四項規定，審定本案應不予專利，發給八
十五年十二月三十一日（八五）台專（玖）○一○六一字第一五○三二三號專利再審
查審定書。原告不服，乃循序提起行政訴訟，茲摘兩造訴辯意旨於次：
原告起訴意旨略謂︰一、本發明申請專利範圍如下：「一種呈水包油分散液形式的皮
膚保養組合物，包含0.1%至20% 重量比程度的矽酮或矽酮混合物，其矽酮或矽酮混合
物包含一種具有200,000 至4,000,000 分子量的矽膠，且其中該組合物更額外地併合
著2%至10% 的可在水中形成液晶的乳化劑，該乳化劑是一種基於山梨醛脂肪酸酯和蔗
糖脂肪酸酯之混合物的脂肪酸酯摻合物」。嗣，本發明申請專利標的係以具有 200,0
00至 4,000,000分子量之矽酮或矽酮混合物重量百分比0.1%至20% ，再將山梨醛脂肪
酸酯和之混合的2%至10% 為乳化劑組合而成，並可達成最佳護膚之功效。二、查，美
國專利第0000000號係關於一種水包油（O/W ）型之乳液，其於長時間貯存下
仍可安定，且可提供良好的皮膚觸感以及保濕性。此引證案中僅揭示使用山梨醛脂肪
酸酯和蔗糖脂肪酸酯作為化妝品之乳化劑，然其中並未揭示如本發明之使用2%至 10%
之可於水中形成液晶的以山梨醛脂肪酸酯和蔗糖脂肪酸酯之混合物為主之乳化劑，同
時併用0.1%至20% 之矽酮或矽酮混合物，以作為護膚組合物之主要成份，縱使山梨醛
脂肪酸酯－蔗糖脂肪酸酯乳化劑係屬習知，然以其特定比例混以另一特定比例之矽酮
或矽酮混合物所組成之護膚組合物並非習知，該技術內容亦未揭示於美國第0000
000號案中，其所達成之護膚功效而具有進步性，亦非如美國專利第000000
0號所揭示之單就使用山梨醛脂肪酸酯和蔗糖脂肪酸酯混合物所能達成並使用於肌膚
上，按，專利審查基準第一－二－六頁新穎性判斷原則第五項所述「上位概念發明」
之公開，原則上不影響「下位概念發明」之新穎性。故本發明申請標的「下位概念發
明」之新穎性不受美國第0000000號「上位概念發明」影響。三、次查，美國
專利第五、一○六、六○九號係揭示一種溶媒系統（vehicle system），其包含第一
及第二增稠劑，主要係在製作護髮組合物，尤其是可沖洗之頭髮調理組合物，其中係
使用非揮發性矽酮流質作為護髮之活性成分。該美國專利第0000000號係關於
護髮組合性，然本發明係揭示皮膚保養組合物，二者顯然並不相同，其所屬領域顯然
互異。其次，此引證案中並未揭示如本發明之使用2%至10% 之可於水中形成液晶的以
山梨醛脂肪酸酯和蔗糖脂肪酸酯之混合物為主之乳化劑，同時併用0.1%至20% 之矽酮
或矽酮混合物，以作為護膚組合物之主要成份。且本發明所達成之護膚功效而具有進
步性，亦非如美國第0000000號所揭示之單就矽酮成份所能達成並使用於肌膚
上。故本發明申請標的「下位概念發明」之新穎性不受美國第0000000號「上
位概念發明」影響。四、另查，行政院之台八十七年訴字第○五六五二號再訴願決定
理由所述，「查以矽酮或矽酮混合物為活性成分用於皮膚保養，已揭示於美國第五、
一○六、六○九號專利案與 B.F. Goodrich 「Carbopol Resins 」資料及 Champman
& Hall 於西元一九九二年所出版 Chemistry and Technology of the Cometics and
Toiletries Industry 一書中；而以山梨醛脂肪酸酯和蔗糖脂肪酸酯做為乳化劑，亦
揭示於美國第0000000號專利案，本案係運用既有之技術或知識，而為熟習該
項技術者所能輕易完成。」其中 B.F. Goodrich「Carbopol Resins 」資料及 Chami
stry and Technology of the Cometics and Toiletries Industry 一書並非被告所
引證資料，因而原告從無答辯修正之機會。顯然，行政院不願讓原告有任何申復機會
下逕引證新證據而作成決定顯有違誤。然而，不管是美國第0000000號或B.F.
Goodrich 「Carbopol Resins」資料或「Chamistry and Technology of the Cometi
cs and Toiletries Industry」一書或美國第0000000號之技術內容完全未揭
示本發明標的。按，專利審查基準第一－二－二十頁進步性判斷原則之判斷方式明確
指出組合文獻之技術內容屬於非類似、非接近或無關的技術領域者，則其組合，通常
為非能輕易完成。故，以矽酮或矽酮混合物已揭示於美國第0000000號或 B
.F. Goodrich 「Carbopol Resins」資料或「 Chamistry and Technology of the C
ometics and Toiletries Industry 」一書與以山梨醛脂肪酸酯和蔗糖脂肪酸酯做為
護髮組合物之乳化劑已揭示於美國第0000000號予以組合比對本發明，該比對
方式，實屬非類似的技術領域組合，況且，該引證資料並未揭示本發明申請專利標的
，是以行政院決定理由實有違法。五、再查，行政院台八十七年訴字第○五六五二號
再訴願決定理由所述，申請專利範圍第五項「根據申請專利範圍第一項的皮膚保養組
合物，其中主要油相包含一種自礦物油、植物油及動物油、脂類和臘、脂肪酸酯、脂
肪醇、脂肪酸及其混合物的天然或合成的油」，已包括所有油類，然實施例則僅為習
用油脂，且此等油脂已見於一般皮膚保養組成物配方中，如 B.F. Goodrich 「Carbo
pol Resins」資料所示。申請專利範圍第九項「根據申請專利範圍第一項的皮膚保養
組合物．．．包含0.1%至 10%重量比的選自羧乙烯基聚合物的親水性膠化劑」，此酸
乙烯基聚合物之親水性膠化劑範圍太廣。申請專利範圍第十一項「根據申請專利範圍
第一項的皮膚保養組合物，其中膠化劑包含一種具有兩性質的經厭水化改質之交聯丙
烯酸聚合物」，此類膠化劑亦為 B.F. Goodrich所生產及使用。申請專利範圍第八項
「根據申請專利範圍第六項的皮膚保養組合物，其中之保混劑是選自甘油．．．」，
亦為習用保濕劑，如「Carbopol Resins 」資料及Chemistry and Techmology of th
e Cometics and Toiletries Industry一書所示。原告在此特別指出，被告訴願機關
及再訴願機關僅對本案申請專利範圍「附屬項」之專利性質疑，而完全未核駁本案申
請專利範圍之「獨立項」。是以，本案申請專利範圍之「獨立項」顯屬可予專利者，
應不容置疑。按，專利審查基準第一－二－二十七頁所述獨立項之發明具有進步性者
，其附屬項當然具有進步性。嗣，僅因本發明之附屬項不具進步性而決定本發明之獨
立項不具進步性實屬違誤。據上論結，本發明不具專利法第二十條第一項及第二項規
定情事，亦未違反專利法第二十二條第三項及第四項規定情事，爰依法提出行政訴訟
，祈大院鑒察，賜為判決如訴之聲明，將再訴願決定、訴願決定及原處分均予撤銷等
語。
原告補充理由略謂：一、引證案以其特定比例混以另一特定比例之矽酮或矽酮混合物
所組合物並非習知，該技術內容亦未揭示於美國第0000000號案中，其所達成
之護膚功效而具有進步性，亦非如美國專利第0000000號所揭示之單就使用山
梨醛脂肪酸酯和蔗糖脂肪酸酯混合物所能達成並使用於肌膚上，按，專利審查基準第
一－二－六頁新穎性判斷原則第五項所述「上位概念發明」之公開，原則上不影響「
下位概念發明」之新穎性。故本發明申請標的「下位概念發明」之新穎性不受美國第
0000000號「下位概念發明」影響。二、再就本案是否為熟悉該項技術者所能
輕易完成，不具進步性而論，美國專利第0000000號及第0000000號整
體觀之並未揭示本發明之技術特徵，其中美國專利第0000000號所揭示之組合
物甚至與本發明者無關，熟悉此技藝人士並無法將此兩前案逕行合併而欲獲致本發明
，技藝熟悉人士縱使參酌此二前案之內容並配合一般之技藝，亦不可能得以合理推及
本發明之具特定比例及特定成分之組合物，甚或獲致本發明之改良功效，被告引據前
述兩引證案以駁斥本發明之可專利性顯然不恰當，本發明確實具有進步性，應為可予
專利者，希貴院惠予詳察。三、發明確實具有優良之改良功效，實施本發明之必要技
術特徵悉已揭示於本案說明書中，其中並已揭示相當充份之實施例（實例Ｉ至Ｘ）以
說明所請求保護之皮膚保養組合物，例如，本案中文說明書第二十三頁已進一步指出
，本發明之組合物具有以下之改良功效；優良之皮膚濕潤效果（短時間和長時間）、
觸感及其他特性；及具有降低和黏稠感，其避免了皮膚於塗抹組合物時所產生之油膩
感；可提供良好的塗敷效果及吸收效果；此外，其於常溫及升高溫度下皆可表現優異
的安定性。根據中華民國專利法第二十二條第三項之規定，說明書中除申請專利範圍
之外，並應載明有關之先前技術、發明之目的、技術內容、特點及功效，使熟習該項
技術者能明瞭其內容並可據以實施。原告需指出者，本發明之必要技術特徵悉已揭示
於本案說明書中，另並已提供相當充份之實施例（實例Ｉ至Ｘ）以作進一步之說明，
本發明組合物之改良功效業已於本案中文說明書第二十三頁陳明，咸信技藝熟悉人士
經由本案說明書之揭示並參酌實施例之例示，已可充份明瞭本發明之內容並據以實施
之，亦即，本發明確已符合上述專利法條文之規定；況且，功效數據並非判定一發明
是否具有可專利性之唯一且必要條件，祈貴院惠予詳察。四、本案申請專利範圍所請
之組成成分實可為實施例所支持，本案申請專利範圍中之組合物包含0.1至20 重量 %
之矽酮或矽酮混合物，該矽酮或矽酮混合物含有一種具有200,000 至4,000,000 分子
量之矽酮膠，該組合物另外可併入 2%至10%之可於水中形成液晶的乳化劑，該乳化劑
係一種以山梨醛脂肪酸酯和蔗糖脂肪酸酯之混合物為主的脂肪酸酯摻合物，此等特定
比例之特定成份實已例示於實例Ｉ至Ｘ中，例如，實例Ｉ至Ｘ中之矽酮含量分別為：
0.3,0.4,0.5,0.5,0.4,0.3,0.4,0.5,0.5 及0.4，其皆可支持0.1 至20重量%此一範圍
，被告之核駁理由「本案申請專利範圍所請之組成成分範圍過廣，無法為實施例所支
持」顯然並無理論基礎且與事實相違背。況且，對熟知技藝人士而言，經由本發明說
明書完整技術內容之揭示以及代表性實例之例示，本發明所述之組合物及其改良功效
當已相當清楚，其已足以證明本發明之可實施性，被告僅稱「本案申請專利範圍所請
之組成成份範圍過廣，無法為實施例所支持」，然並未具體說明本案申請專利範圍所
請之組成成分範圍何以過廣，顯見此一理由實不合理，原告認為本案申請專利範圍係
針對熟知此技藝之人士基於說明書之揭示以及實例之例示所能合理推及者予以界定，
當已符合專利法之要求。
被告答辯意旨略謂︰一、起訴理由強調本案主要在改善皮膚之濕潤效果及觸感等特性
，且此組合物亦具有降低黏稠感、避免皮膚之油膩感覺並提供良好塗敷及吸收效果，
而再審查引證之美國專利第0000000號僅揭示使用山梨醛脂肪酸酯和蔗糖脂肪
酸酯作為化粧品之乳化劑，但未能揭示其使用量在2%至10% 的範圍，同時併用0.1%至
20% 之矽酮或矽酮混合物，另引證之美國專利第0000000號案係關於護髮組合
物，僅揭示使用非揮發性矽酮流質作為護髮之活性成分，與本案之皮膚保養組合物不
同，同時此引證案亦未揭示2%至10% 之山梨醛脂肪酸酯和蔗糖脂肪酸酯之混合物為主
之乳化劑，因此本案具有新穎性；而申請專利範圍所請於原處分中並未核駁本案之獨
立項，故所請獨立項應具有進步性云云。二、查前述起訴理由強調本案係以矽酮或矽
酮混合物併入2%至10% 之以山梨醛脂肪酸酯和蔗糖脂肪酸酯之混合物所組成乳化劑，
並未揭示於再審查所引證之美國專利第0000000號案及第0000000號案
中，而具有新穎性、進步性云云。惟本案所強調之組合雖未完全揭示於前述引證案中
，但矽酮或矽酮混合物做為活性成分可用於化粧品之用（如用於皮膚）已為美國專利
第0000000號案說明書第二欄中所敘明，而以山梨醛脂肪酸酯和蔗糖脂肪酸酯
做為乳化劑亦為美國專利第0000000號案說明書第三欄所敘明，因此本案以已
知活性成分配合乳化劑之組合，僅係運用習知之技術或知識，而為熟習該項技術者所
能輕易完成，自不符專利法第二十條第二項之規定，更何況本案說明書中並無任何明
確之實驗數據可證明所述組成物具有特殊增進功效之處，而僅以文字敘述，實難以得
知其確實之效果為何。另說明書之實施例中僅標示所述組成物的確實組成分，但是否
與說明書所述具同樣效果，實難以得知，且申請專利範圍之主項中所請之組合物僅敘
述包含矽酮或矽酮混合物及山梨醛脂肪酸酯和蔗糖脂肪酸酯之混合物的乳化劑所組成
，而對於其他成分皆未提及，不但無法明確揭示本案之組成，更無實驗數據認定所述
兩種成分所產生的效果，因此無法使熟悉此技術者由說明書所述瞭解其特點及功效，
申請專利範圍之主項中亦未具體載明其技術內容及特點，自不符專利法第二十條第一
項前段及第二十二條第三、四項之規定，因此本局之再審查審定書係以其主要技術特
徵不具進步性而為核駁之處分，亦非如原告所指對附屬項予以核駁。
被告補充答辯略謂：一、起訴補充理由中除第五、六項外，其餘皆與原起訴理由相同
，且此增列之理由亦已訴願及再訴願階段提及，其中第五項理由主要指明本案之技術
內容、特點及功效已於說明書中陳明，且有提出充分之實施例，可使熟習此項技藝人
士明瞭本案技術內容，而功效數據並非判定發明是否具專利性的惟一且必要條件；而
第六項理由乃敘明申請專利範圍界定之組成成分可為實施例所支持，如實施例Ｉ至Ｘ
中之矽酮含量有0.3,0.4,0.5等重量百分比，其可支持0.1至20重量百分比範圍，因此
核駁理由中所述「申請專利範圍所請組成分範圍過廣，無法為實施例支持」，顯然並
無理論基礎，且與事實相違背。二、查本案於說明書中並無任何明確之實驗數據可證
明所述組成物具有特殊增進功效之處，而僅以文字敘述，實難以得知其確實之效果為
何。另說明書之實施例中僅標示所述組成物的確實組成分，但該組成分是否與說明書
所述具同樣效果，難以得知，更無法據此確定所請範圍是否合理，且申請專利範圍之
主項中所請之組合物僅敘述包含矽酮或矽酮混合物及山梨醛脂肪酸酯和蔗糖脂肪酸酯
之混合物的乳化劑所組成，而對於其他成分皆未提及，不但無法明確揭示本案之組成
，更無實驗數據認定所述兩種成分所產生的效果，因此無法使熟悉此技術者由說明書
所述瞭解其特點及功效，申請專利範圍之主項中亦未具體載明其技術內容及特點，自
不符專利法第二十條第一項前段及第二十二條第三、四項之規定。被告所為本案應不
予專利之審定於法並無違誤，原告之訴無理由，請判決予以駁回等語。
    理  由
按發明係運用申請前既有之技術或知識，而為熟習該技術者所能輕易完成時，雖無同
條第一項所列情事，仍不得申請取得發明專利，專利法第二十條第二項規定甚明。又
申請發明專利之說明書，除應載明申請專利範圍外，並應載明有關之先前技術、發明
之目的、技術內容、特點及功效，使熟習該項技術者能瞭解其內容並可據以實施；申
請專利範圍，應具體指明申請專利之標的、技術內容及特點，復為同法第二十二條第
三項及第四項所規定。本件原告於八十三年三月二十四日以其「化妝用組合物」向被
告申請發明專利，旋變更發明名稱為「護膚組合物」並修正申請專利範圍，如前揭事
實欄所載，案經被告編為第00000000號審查、再審查係以：山梨醛脂肪酸酯
和蔗糖脂肪酸酯做為乳化劑已於美國第0000000號專利案第三欄中敘明，而美
國第0000000號專利案第二欄亦指明其組合物可應用於化粧品。又本案申請專
利範圍所請組成成分過廣，無法為實施例支持，且本案實施例及說明書中並無明確數
據證明所述組成物具有特殊增進功效之處，爰認不符發明專利要件，不予專利，揆諸
首揭規定，洵無不合。原告訴稱：本案具改善皮膚濕潤效果及觸感等特性，其組合物
具有降低黏稠感、油膩感，並提供良好塗敷及吸收效果，本案必要技術特徵已揭示於
說明書中，並提供充分之實施例，況功效數據並非判定可專利性之必要條件，而美國
第0000000號專利案僅揭示使用山梨醛脂肪酸酯和蔗糖脂肪酸酯作為化粧品之
乳化劑，惟未揭示其使用量在2%至10% 範圍，同時併用0.2%至20% 之矽酮或矽酮混合
物，另美國第0000000號專利案係關於護髮組合物，僅揭示使用非揮發性矽酮
流質作為護髮之活性成分，與本案皮膚保養組合物不同，被告完全未核駁本案申請專
利範圍之「獨立項」等語。惟查以矽酮或矽酮混合物為活性成分用於皮膚保養，已揭
示於美國第0000000號專利案與 B.F. Goodrich 「Carbopol Resins」資料及
Champman & Hall於西元一九九二年所出版 Chemistry and Technology of the Come
tics and Toiletries Industry一書中；而以山梨醛脂肪酸酯和蔗糖脂肪酸酯做為乳
化劑，亦揭示於美國第0000000號專利案，本案係運用既有之技術或知識，而
為熟習該項技術者所能輕易完成，業經原處分論述綦詳。又本案所列舉之皮膚保養組
合物實施例Ｉ至Ｘ，僅籠統敘述其具優良之皮膚濕潤效果、觸感等特性，並無對照品
及數據證明，亦無對皮膚之刺激性、光敏性、光毒性等相關安全性及安定性評估數據
。本案申請專利範圍所請組成成分範圍過廣，無法為實施例所支持至為明顯，如申請
專利範圍第五項「根據申請專利範圍第一項的皮膚保養組合物，其中的主要油相包含
一種自礦物油、植物油及動物油、脂類和臘、脂肪酸酯、脂肪醇、脂肪酸及其混合物
的天然或合成的油」，已包括所有油類，然實施例則僅為習用油脂，且此等油脂已見
於一般皮膚保養組成物配方中，如B.F. Goodrich 「Carbopol Resins 」資料所示。
申請專利範圍第九項「根據申請專利範圍第一項的皮膚保養組合物．．．包含0.1%至
10% 重量比的選自羧乙烯基聚合物的親水性膠化劑」，此酸乙烯基聚合物之親水性膠
化劑範圍太廣，無法為實施例所支持。習用親水性膠化劑為 B.F. Goodrich所生產之
Carbopol Resins ，本案實施例亦採該公司產品，申請範圍太廣。申請專利範圍第十
一項「根據申請專利範圍第一項的皮膚保養組合物，其中膠化劑包含一種具有兩性性
質的經厭水化改質之交聯丙烯酸聚合物」，亦遠超出本案實施例所能支持之範圍，且
此類膠化劑亦為 B.F. Goodrich所生產及使用。申請專利範圍第八項「根據申請專利
範圍第六項的皮膚保養組合物，其中之保濕劑是選自甘油．．．」，亦為習用保濕劑
，如「Carbopol Resins 」資料及 Chemistry and Technology of the Cometicsand
Toiletries Industry 一書所示者，其申請範圍過廣，不合專利法規定等情，復經訴
願機關經濟部函請工業技術研究院化學工業研究所審查認原處分所為不予專利之審定
，並無違誤，有八十六年五月三十日（八六）工研化審字第○七八七號附審查意見書
在卷可稽，其所提審查意見分析詳盡，見解客觀，堪以採信。本件申請專利範圍之主
項中，對於包含矽酮或矽酮混合物，及山梨醛脂肪酸酯和蔗糖脂肪酸酯之混合物的乳
化劑以外成分並未提及，自難明確揭示本案之組成，無從由說明書所述瞭解其特點及
功效，被告再審查書係以其主要技術特徵不具進步性予以核駁，尚非對「附屬項」為
之，原告為前述主張，亦屬誤會。本件申請專利範圍之主項中既未具體載明其技術內
容及特點，則原處分依首揭規定予以核駁，核無違誤。一再訴願決定遞予維持，俱無
不合。原告起訴論旨，為無理由，應予駁回。
據上論結，本件原告之訴為無理由，爰依行政訴訟法第二十六條後段，判決如主文。
中    華    民    國     八十七      年      七      月       九        日
                    行 政 法 院 第 四 庭
                                審 判 長 評  事      曾  隆  興
                                         評  事      劉  鑫  楨
                                         評  事      吳      仁
                                         評  事      吳  錦  龍
                                         評  事      林  家  惠
右  正  本  證  明  與  原  本  無  異
                                         法院書記官  張  惠  美
中    華    民    國     八十七      年      七      月       九        日
